【裁判字號】    95,訴,198
【裁判日期】    950425
【裁判案由】    清償借款
【裁判全文】
臺灣臺中地方法院民事判決  95年度訴字第198號
原      告  甲○○
訴訟代理人  呂勝賢律師
被      告  乙○○
訴訟代理人  洪塗生律師
複代理人    張克安律師
上列當事人間清償借款事件，本院於民國95年4月11日言詞辯論
終結，判決如下：
    主    文
被告應給付原告新台幣玖拾貳萬元及自民國九十年三月十七日起
至清償日止，按年息百分之五計算之利息。
原告其餘之訴駁回。
訴訟費用由被告負擔拾分之柒，餘由原告負擔。
    事實及理由
一、原告主張：被告自民國75年間起至76年2月14日止，計向原
    告借款新台幣（下同）60萬元，又自76年6月11日起至81年8
    月25日止陸續借款82萬元，原告於90年3月12日並寄發存證
    信函催告被告償還，被告亦未清償。依原告提出之借用證書
    、結算單及存證信函，已足認被告積欠原告系爭金額及款項
    。又依原告提出之借用證書，亦已足認為貸與人之原告已盡
    消費借貸要物性之舉證責任。兩造間之借貸利息並約定依一
    般民間借貸利率計算，即每月息15％，並以兩造間租賃關係
    之租金先抵償，如有不足，再由被告給付不足之借款利息，
    被告以租金充繳利息尚有不足，原告並未積欠被告租金。爰
    依消費借貸之法律關係，訴請被告給付借款，並聲明：被告
    應給付原告1,420,000元，及自90年3月17日起至清償日止，
    按年息百分之五計算之利息。
二、被告抗辯：原告主張被告自75年間起至76年2月14日向原告
    借款600,000元部分，除原告提出75年6月6日之借用證書外
    ，並無其他借用證書可資證明。再依原告提出之75年6月6日
    之借用證書與結算單所示之字跡並不相同，借用證書之真正
    亦有可疑。結算單則無被告之簽名，亦無日期之記載，未能
    認係被告所寫。原告主張被告自76年6月11日起至81年8月25
    日止向原告借款820,000元部分，原告所提出之借用證書上
    未載明貸與人，且僅為大批印刷之制式書面，亦不足認原告
    有交付借款之事實，均未能認兩造間有該借貸關係存在。原
    告並於71年9月22日向被告承租坐落台中縣豐原市○○街66
    巷52號1樓房屋迄今，每月租金為4,000元，原告自71年9月
    22日起即未付租金迄今即至95年2月21日止共積欠租金112萬
    元，被告並主張抵銷。並聲明：原告之訴駁回。
三、得心證之理由：
    兩造厥有爭執者，為兩造間有無系爭消費借貸關係存在？及
    被告可否就兩造間之租金債權與系爭借款債權行使抵銷權？
    查：
(一)按稱消費借貸者，謂當事人一方移轉金錢或其他代替物之所
    有權於他方，而約定他方以種類、品質、數量相同之物返還
    之契約，民法第474條第1項定有明文。即知消費借貸契約為
    要物契約，以借貸意思表示相互一致與金錢之交付為其成立
    要件。故當事人主張有金錢借貸關係存在，須就其發生所須
    具備之要件即金錢之交付及借貸意思表示互相一致負舉證之
    責任。又金錢借貸契約，固屬要物契約，應由貸與人就交付
    金錢之事實負舉證之責，但若貸與人提出之借用證內，經載
    明借款額，當日親收足訖無訛者，要應解為貸與人就要物性
    之具備，已盡舉證責任，最高法院亦曾著有69年台上字第35
    46號判例意旨足資參照（雖此判例業於90年4月17日經最高
    法院90年度第4次民事庭會議以民法第475條已於88年4月21
    日公布刪除為由決議刪除，然尚無礙供消費借貸契約要物性
    及其要物性舉證責任之認定）。原告主張被告自75年間起至
    76 年2月14日止，計向原告借款60萬元，又自76年6月11日
    起至81年8月25日止陸續借款82萬元等情，業據其提出借用
    證書、結算單及存證信函為證。依原告所提出之上開存證信
    函所示，僅為原告自行所寄發向被告催討系爭借款之存證信
    函，雖被告未回函，亦未能憑認兩造間就系爭借款已符合上
    開消費借貸契約之成立要件，合先敘明。而雖被告否認原告
    所提75年6月6日借用證書及結算單之真正。惟觀之將原告所
    提75年6月6日借用證書上被告之簽名與原告提出之其他借用
    證書及被告所提出之二份房屋租賃契約書上被告之簽名比對
    結果，並無不同，即堪認原告所提75年6月6日之借用證書為
    真正。再依原告所提出之上開結算單所示，雖無被告之簽名
    ，亦無日期之記載，然其上蓋有被告之印文，依民法第3條
    第2項：如有用印章代簽名者，其蓋章與簽名生同等之效力
    之規定，亦應認係經被告簽認而為真正。被告否認原告所提
    75 年6月6日借用證書及結算單之真正，尚屬無據。再雖可
    認上開結算單為真正，惟觀之上開結算單僅載：「民國75年
    5月21日以前利子付清民國75年5月22日起開始算起民國76年
    2月14日止利子要付（60萬額利子要付）」之內容，並未載
    明其書寫日期，已未能認76年2月14日前被告已積欠原告60
    萬元借款，又其上亦未載明被告業有收受若干借款，依上說
    明，亦未能憑該結算單即認兩造間有60萬元之消費借貸契約
    關係存在。而依原告所提出上開75年6月6日借用金額10萬元
    之借用證書及原告提出自76年6月11日起至81年8月25日止合
    計82萬元之借用證書所示，其上均載明：「右記款額之借用
    係雙方當面議定，照右記載之條約承認確實借用，該款額當
    日親收足訖無錯」等內容，依上判例之說明，自已足認原告
    就該借款計92萬元之消費借貸契約之要物性已盡其舉證之責
    任。再雖該借用證書上並未載明貸與人，然原告既持有系爭
    借用證書及結算單，自亦足認原告即為貸與人。是原告就其
    主張借用證書所載之92萬元兩造間有金錢借貸契約關係存在
    ，就其發生所須具備之要件即金錢之交付及借貸意思表示互
    相一致已盡舉證之責任。堪認兩造間有該92萬元之消費借貸
    關係存在。故原告主張兩造間有消費借貸關係存在，即於92
    萬元之範圍內應認為真實，逾此請求之範圍，尚屬無據。
(二)被告抗辯：原告於71年9月22日向被告承租坐落台中縣豐原
    市○○街66巷52號1樓房屋迄今，每月租金為4,000元之事實
    ，業據被告提出上開房屋租賃契約書二份為證，並為原告所
    不爭執，堪認為真實。再雖被告抗辯：原告自71年9月22日
    起即未付租金迄今即至95年2月21日止共積欠租金112萬元云
    云。然原告業主張：兩造間之借貸利息並約定依一般民間借
    貸利率計算，即每月息15％，並以兩造間租賃關係之租金先
    抵償，如有不足，再由被告給付不足之借款利息等情。而如
    前述，應認原告提出之上開結算單為真正。依該結算單所載
    之內容，雖未能憑認兩造間業有收受若干借款，而得認該若
    干借款關係存在，而雖該結算單亦未載明兩造間之利息約定
    為何，亦未能憑認兩造間之利息約定究為何，惟依該結算單
    之上開記載內容，則已足認兩造間就兩造間之消費借貸關係
    ，有利息之約定。再徵之依被告所提出上開兩造於71年9月
    22 日所立房屋租賃契約書所示，兩造雖於第4條有約定：「
    租金每月新台幣肆仟元於各該月初日由承租人持至出租人處
    繳納」等內容，惟自71年9月22日迄今均未曾有被告業自原
    告處收受租金之記載，且被告亦未曾向原告催討過租金，甚
    且依被告所提出上開兩造於87年7月1日所立房屋租賃契約書
    所示，兩造僅於第3條約定：「租金１、每月租金新台幣肆
    仟元」之內容，關於租金之給付方式及給付日期於該第3條
    及契約書之後之契約條件則均未約定，且領收表亦均空白等
    情狀，已足認原告主張：上開租金業抵償兩造間系爭借款之
    利息等情為實在。被告就其坐落台中縣豐原市○○街66 巷
    52號1樓房屋每月租金4, 000元之租金債權，既業已扺充兩
    造間系爭借款之利息，即再無租金債權之存在。被告就其抗
    辯以該房屋自71年9月22日起至95年2月21日止之租金112 萬
    元之租金債權，與其所積欠之本件借款債權主張抵銷，即無
    理由。
(三)末按給付無確定期限者，債務人於債權人得請求給付時，經
    其催告而未為給付，自受催告時起，負遲延責任；遲延之債
    務，以支付金錢為標的者，債權人得請求依法定利率計算之
    遲延利息，民法第229條第2項前段及第233條前段分別定有
    明文。系爭借用證書上所載之借款，兩造並未約定清償期，
    核屬給付無確定期限之債務。而原告依其所提出之上開存證
    信函所示，業已於90年3月12日發函予被告催告被告於函到
    3日內給付本件借款，被告於90年3月13日收受，則原告請求
    被告就系爭借用證書上所載之借款之範圍內給付自受催告給
    付期滿翌日即負遲延責任日即90年3月17日起按法定利率百
    分之五計算之利息，亦有理由。
(四)綜上所述，原告依消費借貸之法律關係，訴請被告給付借款
    1,420,000元，及自90年3月17日起至清償日止，按年息百分
    之五計算之利息，即於給付920,000元，及自90年3月17日起
    至清償日止，按年息百分之五計算利息之範圍內為有理由，
    應予准許，逾此請求之範圍，即屬無據，應予駁回。
四、訴訟費用負擔之依據：民事訴訟法第79條。
中    華    民    國    95    年    4     月    25    日
                  民事第二庭    法  官  陳秋月
正本係照原本作成。
如對本判決上訴，須於判決送達後20日內向本院提出上訴狀。
中    華    民    國    95    年    4     月    25    日
                                書記官  黃舜民


司法院資訊處製作；財團法人民間司法改革基金會備份。
